【裁判字號】    92,上,254
【裁判日期】    920825
【裁判案由】    租佃爭議
【裁判全文】
臺灣高等法院民事判決                              九十二年度上字第二五四號
    上  訴  人  乙○○
    訴訟代理人  呂傳勝律師
    複  代理人  呂丹琪律師
    被  上訴人  甲○○即黃順德.
    訴訟代理人  彭國良律師
右當事人間租佃爭議事件，上訴人對於中華民國九十二年一月二十四日臺灣桃園地方
法院九十一年度訴字第八一五號第一審判決提起上訴，本院判決如左：
    主      文
上訴駁回。
第二審訴訟費用由上訴人負擔。
    事      實
甲、上訴人方面：
一、聲明：
  (一)原判決廢棄。
  (二)駁回被上訴人在第一審之訴。
二、陳述：除與原判決記載相同者外，補稱略以：
  (一)上訴人在承租之系爭土地上建築房屋，係經出租人即被上訴人之被繼承人黃金全
    所同意，有黃金全所立同意書在卷可稽。茲依該同意書記載以觀，出租人黃金全
    同意上訴人在承租之系爭耕地上建築房屋及應用谷埕空地，房屋建築面積、型式
    、樓層及谷埕所用空地之面積均無限制，僅約定建築谷埕所用土地「仍按照原立
    三七五租約計算年納租谷」。上訴人於五十七年間蓋二層樓房居住，於八十年間
    因歷經二十多年，房屋破漏而予整修，並舖上磁磚，並未擴建，晒谷埕則因淹水
    塌損予以修復，此經證人蔡永日證述在卷，何能指上訴人違約不自任耕作。
  (二)查農業發展條例第二十條第二項「本條例中華民國八十九年一月四日修正前已依
    耕地三七五減租條例或已依土地法及其他法律之規定訂定租約者，除出租人及承
    租人另有約定者外，其權利義務關係，租約之續約，修正及終止悉依該法律之規
    定」規定，如出租人及承租人另有約定者，從其約定，此觀上開條文甚明。本件
    上訴人興建房屋係經出租人即土地所有權人黃金全之同意，屬出租人與承租人另
    行約定事項，依上引農業發展條例第二十條第二項規定應為法之所許，何能指上
    訴人違約不自任耕作。況請求權因十五年間不行使而消滅，上訴人興建房屋迄今
    歷時三十餘年，被上訴人於十五年之時效完成請求權消滅後始提本訴，應為法所
    不許。
  (三)本件原審法官當庭提示同意書「法官：提示原告祖父同意書有何意見？原告：五
    七年是同意建築農舍，後來被告改建貳層房屋，顯非當初同意」（見原審卷九十
    一年十月十五日筆錄）。被上訴人對同意書之真正不爭執並承認五七年（訂立同
    意書時）是同意建築農舍，僅抗辯後來上訴人改建貳層房屋，顯非當初同意，上
    開筆錄記載甚明。建築工人蔡永日於鈞院到庭結証「上訴人
    十七年間蓋的，是我蓋的以後屋頂土造塌漏，改建二樓鋼筋混泥土，也是我蓋的
    ，七十九年左右，範圍照原來土地面積沒有擴大照舊，只依原地改建，初蓋時牆
    用水泥，七十九年整建牆用磁磚，使不漏水都是我做的，五十七年蓋瓦房時曬榖
    場就有，現在曬榖場比以前大一點，就是將水溝舖蓋，牆打掉舖的，就是卷內照
    片所示沒錯，就地重建，我常去曬榖場因為我是鄰長」（見本院卷九十二年四月
    二十四日筆錄）如被上訴人或其父親、祖父不同意上訴人蓋房屋及曬榖場，何歷
    時數十年未從未異議？而上訴人繳納租谷，地主均開立收據交上訴人，有歷年收
    據一冊可稽，被上訴人抗辯地主從未開立收據，顯有誤會。再如被上訴人之祖父
    黃金全所立同意書所蓋印章與黃金全生前向上訴人收取租谷開立。收據所蓋印章
    相同，肉眼一看即知，有上訴人所呈黃金全之租金收據及黃金全所立同意書在卷
    可稽。如黃金全未同意上訴人蓋農舍及曬谷場，何民國五十七年間黃金全之子黃
    順德代理黃金全聲請租佃爭議調解而由黃金全親自撤銷（見卷內調解租佃爭議通
    知書及楊梅鎮公所通知）。
三、證據：除援用原審提出者外，補提調解租佃爭議通知書影本、楊梅鎮公所通知、
乙、被上訴人方面：
一、聲明：上訴駁回。
二、陳述：除與原判決記載相同者外，補稱略以：
  (一)上訴人主張所謂由被上訴人之被繼承人黃金全之同意書，惟為影本，依民事訴訟
    法第三百五十二條第二項之規定：「私文書應提出原本」，請上訴人提供原本方
    可比對本件同意書之真偽。另退萬步言，本件系爭二樓房屋（即原審測量圖Ａ部
    份），外觀新穎，顯非興建已久之建物，更不可能是五十七年間所興建之房屋，
    故退萬步，就算上訴人辯稱建造房屋前業已得到出租人黃金全同意，而此同意乃
    指原審測量圖中Ｂ部份之磚造房屋，並未及於Ａ部份及Ｃ、Ｄ部份。至本件被上
    訴人乃主張民法第七百六十七條之物上請求權，並無消滅時效之適用。
  (二)原判決附圖Ａ部分加強磚造建物，依據當初原審測量成果圖所佔之面積為一一二
    平方公尺（即三十三．九坪），證人蔡永日之陳述，當時以泥造房屋之建物可以
    達到三十三．九坪，此部分之指述，顯與泥造房屋之建築力學原理有違，蓋以泥
    土為牆（非水泥為牆）之建材要蓋三十三．九坪這麼大的房屋以當時 (民國四、
    五十年前)的建築技術水準，顯不可能，故證人此部分之陳述實為虛偽。況證人
    蔡永日之證詞在原審前後矛盾早已為原審所不採，更可徵其證詞大有問題。
  (三)上訴人所提出之同意書等楊梅鎮公所之公文，被上訴人家屬一再質疑，並非被上
    訴人祖父即黃金全之字跡，且當初亦無聽聞黃金全先生有任何同意被上訴人可在
    承租土地上建屋之同意書。況查本件同意書所用楊梅鎮公所空白公文用紙所書寫
    ，惟此公文用紙依左下方之條碼乃民國六十八年十二月所印製，而此同意書所標
    示書寫日為民國五十七年六月，而同意人黃金全早在民國六十四年即逝世，似無
    法在死亡後四年即民國六十八年書立同意書。再查乙○○本身即是楊梅鎮耕地租
    佃調解委員，其取得相關文件及證物並不困難，是上訴人所提出之同意書似為偽
    造。退萬步，依本件同意書的內容僅同意被上訴人建築房屋，應指同意被上訴人
    建築農舍，而所謂農舍依最高法院八十三年度台上字第二六三六號判決：「所謂
    農舍，系指以耕作為目的或為便利耕作所建之簡陋房屋，以供堆置農具、肥料或
    臨時休息之用，而非以解決承租人家族實際居住問題為其目的。如所建房屋系供
    一平方公尺，包含有起居室、神明廳、浴廁等非供便利耕作用之房屋。果爾，能
    否謂其無不自任耕作之情事，尚非無疑。」則被上訴人在此農舍居住，並有起居
    室浴廁，並有三三．九坪大，似與前揭判決有違。
  (四)被上訴人原審九十一年十月十五日庭訊筆錄對於原審法官提示被上訴人祖父同意
    書被上訴人並無自認此同意書為真正，若有筆錄應載明「於同意書之真正原告不
    爭執」，但審筆錄並無此記載，故上訴人認被上訴人自認同意書為真正似有誤會
    。另對於被上訴人原審陳述：「五七年是同意建築農舍，後來被告改建貳層房屋
    ，非當初同意」。此部分之筆錄，謹為被上訴人對於上訴人所提出之同意書內容
    表示意見，但因此可認定被上訴人已自認此同意書為真正，似有一段距離。退萬
    步言，就算是自認，被上訴人亦援引民事訴訟法第二百七十九條第三項之規定：
    「自認人能證明與事實不符」撤銷此部分之自認。
三、證據：除援用原審提出者外，並聲請訊問證人胡昭錦，及向桃園縣楊梅鎮公所調
    取同意書等公文，及查詢乙○○自民國幾年起即任楊梅鎮耕地租佃調解委員？其
    任期到何時？
    理      由
一、被上訴人被繼承人黃順德起訴主張：上訴人前於四十年十月十一日，向伊之被繼
    承人黃金全承租坐落桃園縣楊梅鎮○○段一四五號土地，並訂有桃園縣私有耕地
    租約。其後該土地於六十四年間由黃順德繼承，七十年間分割為同段三一一號、
    三一三號、三一四號土地（下稱系爭土地）。乃上訴人竟私自在系爭土地上建築
    房屋等設施而不自任耕作，依耕地三七五減租條例第十六條第一項規定，該耕地
    租賃契約因而無效，為此依同條第二項規定提起本件訴訟，請求上訴人將系爭土
    地上之建築等設施拆除，並返還系爭土地以供自耕或再行出租。
二、上訴人則以：伊於系爭土地上興建房屋及應用谷埕空地等，係得到原出租人黃金
    全之同意，其後房屋亦僅因破舊不堪使用而以原基地範圍就地重建，迄今數十年
    未見出租人異議，可見並無不自任耕作情事，黃順德以系爭土地之租約無效為由
    ，請求返還並無理由等語抗辯。
三、查被上訴人之被繼承人黃順德之被繼承人黃金全，前與上訴人就坐落於桃園縣楊
    梅鎮○○段一四五號土地訂有桃園縣私有耕地租約，其後該土地分割為系爭同段
    三一一、三一三、三一四號三筆土地，由黃順德於六十四年間繼承該土地與租約
    ，嗣被上訴人復於九十一年八月二十三日因繼承，登記取得前該土地所有權之事
    實，為兩造所不爭執，並有桃園縣私有耕地租約及土地登記謄本在卷可憑（見原
    審卷第三三、三四至三六頁、七十九至八十一頁）。而系爭土地中之三一一號土
    地上有上訴人施作之加強磚造（如原判決附圖Ａ部分，面積一一二平方公尺）、
    磚造（原判決附圖Ｂ部分，面積一四六平方公尺）與鐵皮造建物（原判決附圖Ｃ
    部分，面積三○平方公尺）及晒穀場（原判決附圖Ｄ部分，面積五六○平方公尺
    ），並為上訴人所自承，復經原審會同地政人員勘驗屬實，制有勘驗筆錄及土地
    複丈成果圖在卷可按（見原審卷第四八頁、一七○頁），亦可信為真。
四、被上訴人又主張上訴人向黃金全承租系爭耕地後，竟不思勤奮耕作，反於承租耕
    地上興建房屋居住，且將原耕地之小曬穀場舖上水泥予以擴大並磚砌圍牆成為大
    型廣場，復搭建鐵皮屋乙棟，顯有不自任耕作之情事，但為上訴人所否認，並以
    前揭情詞抗辯。經查，上訴人所辯被上訴人之父黃順德於五十七年四月間以上訴
    人積欠五十三年第一期租谷及興建房屋，耕租約無效為由，申請桃園縣楊梅鎮公
    所調解欲收回耕地，於第一次調解時黃金全委由被上訴人之父黃順德到場，經上
    訴人說明因遭受災害未有收成，經租佃委員會查明而依法減免租谷給付，至興建
    房屋部分則係經黃金全本人同意，並要求黃金全出席說明。第二次調解時黃金全
    親自出席承認房屋之興建係經伊同意，而撤回租佃爭議之調解，並當場書立同意
    書，以杜爭議等情，業據提出同意書一紙、調解租佃爭議通知書（通知對造人）
    二紙（按其上之鄧阿壽即係乙○○，見本院卷第三八頁
    全確已「撤銷」租佃爭議調解案之桃園縣楊梅鎮五七年九月二十六日楊鎮民字第
    一六三一七號通知（見本院卷第十九至二一頁）為證，而被上訴人於原審並坦言
    ：「對原先房屋無意見，但是後來改建房屋過大，範圍過大，有意見。」（見原
    審卷第二一頁）、「五七年是同意建築農舍，後來被告改建貳層房屋，顯非當初
    同意」等語（見原審卷第八五頁），再參酌被上訴人之父及祖父自五十七年起仍
    逐年收取租谷（見上訴人所提，為被上訴人所未爭執真正之領收谷單，本院卷第
    九八頁至一一○頁），及系爭耕地上之建物如原判決附圖所示Ｂ部分，為年代久
    遠之台灣早期磚造覆蓋瓦片平房（見本院卷第三八頁相片），於五十七年後至上
    訴人將部分改建為加強造磚二層樓房前，未見被上訴人之父或租父再持異見等情
    狀，可信上訴人所辯伊於系爭耕地興建房屋及應用谷埕空地等，係經被上訴人之
    祖父黃金全之同意，並非無稽。被上訴人雖辯稱黃金全並無用印習慣，況同意書
    為影本而非原本，且其用紙左下角處記明該用紙為六十八年十二月印製，但同意
    書之製作日期卻早在五十七年六月，可見應係出於偽造等語。但，互參前該「同
    意書」與上訴人所提領收谷單原本（見本院卷五九、六十頁），其上黃金全之印
    章，經核屬相符，是被上訴人所稱黃金全無用印習慣，又未舉證證明，並不可採
    。至同意書雖為影本，且所用紙張於左下角處記明六十八年十二月印製，但仔細
    審視該影印紙張之著墨均勻情形，諒係將同意書原件或影本黏貼於六十八年十二
    月印製之用紙後，再行影印所以致之，被上訴人所辯應係出於偽造，亦不可採。
五、按承租人應自任耕作，並不得將耕地全部或一部轉租於他人。承租人違反前項規
    定時，原訂租約無效，得由出租人收回自行耕種或另行出租，為耕地三七五減租
    條例第十六條第一、二項所明定。又此之所謂承租人應自任耕作，係指承租人應
    以承租之土地供自己從事耕作之用而言；如承租人以承租之土地建築房屋居住或
    供其他非耕作之用者，均非自任耕作，應構成此法條第二項所定原訂租約無效之
    原因。又佃農在承租耕地上固允許有農舍之存在，但此所謂農舍，乃以便利耕作
    而設，並不以解決佃農家族實際居住問題為目的，最高法院七十年台上字第四六
    三七號及六十四年度台上字第五七一號分別著有判例，可供參照。但此應係指土
    地承租人未經出租人同意，擅自於承租耕地興建房屋，或為解決承租人家族實際
    、農舍或應用谷埕空地之使用範圍及程度內，興建房屋、農舍以供居住或應用谷
    埕空地，即難認有不自任耕作而使原訂耕地租約因之無效之情形。本件經查被上
    訴人之祖父固曾於五十七年間同意上訴人於系爭耕地上興建房屋及應用谷埕空地
    等，但被上訴人對於系爭耕地上原有房屋經部分改建為加強磚造二層樓房、增建
    鐵皮屋乙棟及擴增曬谷場則表示異議，並主張此部分已符不自耕作要件，原有耕
    地租約已因而無效。是本件次應審究者為上訴人有無逾越黃金全所同意非供實際
    耕作之使用範圍及程度。經查：
  (一)依前揭同意書所載：被上訴人之祖父黃金全於五十七年間，同意上訴人於系爭耕
    地北方處建築房屋及應用谷埕空地等，固有同意書可憑，但參酌系爭耕地上現存
    建物等設施，黃金全當時所同意興建之房屋，應係如原判決附圖所示Ｂ部分齊平
    而延伸至Ａ部分，即呈「一條龍」型式，此觀諸該部分建築格式為正中為大廳，
    兩側為對稱起居室之年代久遠早期台灣磚造覆蓋瓦片之平房甚明（見本院卷第三
    七、三八頁之照片）。但現有房屋，經部分改建為已呈「﹂」型式，其中改建部
    分（即原判決附圖Ａ）明顯突出，正中大廳兩側已不對稱（見原判決附圖Ｂ、Ａ
    部分），被上訴人主張原有房屋經改建後，已擴大使用地之面積，自非無稽。
  (二)上訴人雖辯稱原有房屋本即呈「﹂」型式，僅房屋老舊且不夠使用，始按原基地
    範圍就突出部分改建，並無擴建情事，並舉證人蔡永日為證。惟據自十四、五歲
    起即居住於系爭房屋附近約二百公尺處之證人胡昭錦結稱：「鋼筋混凝土兩層樓
    房屋可能大概在十年（前）或（十年）左右翻修」、「磚造房屋旁邊有間小房屋
    ，好像是小房屋拆掉後才蓋成二層樓的鋼筋混凝土的房子」、「小房子的面積不
    會比二層樓鋼筋混凝土的房子大，但小多少我沒有丈量我不清楚」、「（那個小
    房子和旁邊磚造的房屋比較）差不多一樣大」、「老房子的面積大概不會超過十
    坪」等語（見本院卷第八○、八一頁），足見證人所稱已改建為二層混凝土房屋
    之「小房子」，與正中大廳之另一側小房屋應係對稱，上訴人所辯原有房屋本即
    呈「﹂」型式，已非可信。而尚未改建前之小房子面積大概不超過十坪，惟參諸
    改建後之加強磚造二層樓房屋之占地面積為一一二平方公尺（見原判決附圖所示
    Ａ部分面積），兩者相差何止三倍以上，上訴人所辯伊僅按原址範圍改建，亦非
    可信。至證人蔡永日雖證稱伊係按垮掉土房之原範圍興建二樓加強磚造樓房等語
    ，但查不含經改建的小房屋，原有房屋之面積為一四六平方公尺（參見原判決附
    圖Ｂ部分面積），而該小房屋，證人蔡永日既證稱可能係作放肥料農具之類東西
    之用（見本院卷第四五之一頁），則其面積竟高達一一二平方公尺，顯與常情有
    違，是蔡永日此部分證詞，難為有利於上訴人之認定。
  (三)承前所述，系爭耕地上原有房屋係黃金全於五十七年間所同意興建，但依現狀，
    系爭耕地上興建有覆蓋鐵皮之建物乙間（如原判決附圖所示Ｃ部分），依坐落位
    置與建築樣式及建材以觀，顯非五十七年間所建，應非屬黃金全於五十七年六月
    間所同意興建之建物。再查前揭同意書雖同意上訴人得以應用谷埕空地，但證人
    蔡永日已明白證稱現在的晒穀場是有比以前的大，差別就在於以前晒穀場前方有
    水溝，水溝旁邊有泥土牆，現在那個泥土牆已經剷平，變成晒穀場（見本院卷第
    四四頁），顯見晒穀場之面積嗣後亦有擴大之情形，均可認定，上訴人所辯因曬
    穀場部分旁邊泥土崩落，始稍加整修，無擴大使用之情形，亦不可採。
六、綜上所述，被上訴人將系爭耕地上原有房屋部分改建為二層樓加強磚造建物，其
    面積已明顯擴大超出原有房屋基地範圍，其後又自行興建覆蓋鐵皮建物乙間，並
    增加晒穀場範圍，依上揭判例意旨，顯有非自任耕作情事，從而被上訴人以系爭
    耕地租約因上訴人違反耕地三七五減租條例第十六條第一項規定，依同條二項原
    訂租約無效，得由出租人收回自行耕種為由，請求系爭耕地中三一一號土地上之
    二層加強磚造（如原判決附圖Ａ部分，面積一一二平方公尺）、磚造（原判決附
    圖Ｂ部分，面積一四六平方公尺）與鐵皮造建物（原判決附圖Ｃ部分，面積三○
    平方公尺）及晒穀場（如原判決附圖Ｄ部分，面積五六○平方公尺）除去，三一
    一號、三一三號、三一四號土地返還，為有理由，應予准許。原判決判命上訴人
    除去系爭耕地地上設施、返還承租耕地，並依兩造聲請，酌定相當之擔保金，分
    別為假執行或免為假執行之宣告，經核並無不合。上訴意旨指摘原判決不當，求
    予廢棄改判，為無理由，應予駁回。另因本件事實已臻明確，兩造其餘主張陳述
    及所提證據，經核並不影響勝負之判斷，故未予一論列，
七、據上論結，本件上訴為無理由，依民事訴訟法第四百四十九條第一項、第七十八
    條，判決如主文。
中      華      民      國    九十二    年      八      月    二十五    日
                                民事第七庭
                                    審判長法  官  張  耀  彩
                                          法  官  陳  玉  完
                                          法  官  王  仁  貴
右正本係照原本作成。
如不服本判決，應於收受送達後二十日內向本院提出上訴書狀，其未表明上訴理由者
，應於提出上訴後二十日內向本院補提理由書狀（均須按他造當事人之人數附繕本）
上訴時應提出委任律師或具有律師資格之人之委任狀；委任有律師資格者，另應附具
律師資格證書及釋明委任人與受任人有民事訴訟法第四百六十六條之一第一項但書或
第二項（詳附註）所定關係之釋明文書影本。
中      華      民      國    九十二    年      八      月    二十六    日
                                          書記官  鄭  兆  璋
附註：
民事訴訟法第四百六十六條之一（第一項、第二項）：
對於第二審判決上訴，上訴人應委任律師為訴訟代理人。但上訴人或其他法定代理人
具有律師資格者，不在此限。
上訴人之配偶、三親等內之血親、二親等內之姻親，或上訴人為法人、中央或地方機
關時，其所屬專任人員具有律師資格並經法院認為適當者，亦得為第三審訴訟代理人
。


司法院資訊處製作；財團法人民間司法改革基金會備份。
